臺灣基隆地方法院民事判決
111年度訴字第278號
原      告  蔡慶勇  

被      告  藍昭文  

            李興文  

上列當事人間請求分割共有物事件，本院於民國111年7月20日辯
論終結，判決如下：
    主      文
兩造共有坐落基隆市○○區○○段000地號土地應有部分合計1200分
之300（面積144平方公尺；蔡慶勇、藍昭文、李興文權利範圍依
序為1200分之1、1200分之99、12分之2），及其上坐落基隆市○○
區○○段000○號建物（門牌號碼「基隆市○○區○○街0巷00○0號」；
蔡慶勇、藍昭文、李興文權利範圍依序為300分之1、300分之99
、3分之2），應予變價分割，所得價金按附表所示兩造之應有部
分比例分配。
訴訟費用由兩造按附表所示比例負擔。
    事實及理由
一、按因不動產之物權或其分割或經界涉訟者，專屬不動產所在
    地之法院管轄。民事訴訟法第10條定有明文。本件原告請求
    裁判分割兩造共有之後開不動產，而後開不動產位在本院轄
    區，是依首開規定，本件訴訟專屬於本院管轄。
二、被告經合法通知，未於言詞辯論期日到場，核無民事訴訟法
    第386條各款所列情形，爰依民事訴訟法第385條第1項前段
    之規定，准原告之聲請，由其一造辯論而為判決。
三、原告主張：
    兩造共有坐落基隆市○○區○○段000地號土地應有部分合計120
    0分之300（面積144㎡；蔡慶勇、藍昭文、李興文權利範圍依
    序為1200分之1、1200分之99、12分之2；下稱系爭土地），
    及其上坐落基隆市○○區○○段000○號建物（門牌號碼「基隆市
    ○○區○○街0巷00○0號」，蔡慶勇、藍昭文、李興文權利範圍
    依序為300分之1、300分之99、3分之2；下稱系爭建物），
    並無不分割之協議，亦無因物之使用目的而不能分割之情形
    ，兼以兩造無從就系爭土地、建物達成分割協議，為此，乃
    提起本件分割共有物之訴，並聲明：兩造共有系爭土地、建
    物應予變價分割，所得價金按附表所示兩造之應有部分比例
    分配。
四、被告答辯：
  ㈠被告李興文部分：　　
　　被告李興文經合法通知，未於言詞辯論期日到場，僅曾提出
    書狀敘稱系爭建物乃公寓大樓，故其無法分割，被告李興文
    亦不同意分割等語。
  ㈡被告藍昭文部分：　　
　　被告藍昭文經合法通知，未於言詞辯論期日到場，亦未提出
    書狀為任何聲明或陳述。
五、本院判斷：
  ㈠系爭土地、建物乃兩造共有，應有部分詳如附表所示。此首
    有系爭土地、建物之登記第一類謄本、土地建物查詢資料在
    卷可考。其次，原告主張系爭土地、建物並無不分割之協議
    ，亦無因物之使用目的而不能分割之情形，且兩造迄未就系
    爭土地、建物達成分割協議等情，亦有上開土地建物查詢資
    料存卷為憑。
　㈡按各共有人，除法令另有規定外，得隨時請求分割共有物；
    但因物之使用目的不能分割或契約訂有不分割之期限者，不
    在此限。民法第823條第1項定有明文。查系爭土地、建物乃
    兩造共有，且兩造既無不分割之協議，系爭土地、建物亦無
    因法令或物之使用目的而不能分割之情形；至被告李興文雖
    稱「系爭建物乃公寓大樓以致無去分割」、「被告李興文不
    同意分割」云云，然系爭建物乃公寓大樓以致無從「原物分
    割」乙情，並不代表兩造間之共有關係不能藉由其他分割方
    式澈底消滅，且「共有物分割請求權」，乃各共有人得隨時
    以單方之意思表示，請求他共有人終止共有關係之權利，故
    原告行使「共有物分割請求權」之結果，不僅足使他共有人
    負有與之協議分割方法之「義務」，於共有人不能或不為協
    議分割之情形下，原告更可進而「以訴請求」法院定其分割
    方法，蓋民法第823條第1項前段：「各共有人，得隨時請求
    分割共有物。」學說上稱此為「分割之自由」，因相較於單
    獨所有而言，共有關係無疑有礙於「共有物用益、管理之圓
    滑進行」（民法第820條第1項、第3項規定參看），並且有
    害於「共有物之自由流通」（民法第第819條第2項規定參看
    ），是為增進共有物之經濟效益，立法者乃明文允許共有人
    得隨時請求分割共有物，故「共有物分割請求權」之行使，
    既不須徵求其他共有人之同意，其他共有人亦無拒絕分割之
    餘地。基此，原告因兩造不能就分割方法達成共識，以致系
    爭土地、建物迄今無從辦理協議分割，乃訴請本院就系爭土
    地、建物裁判分割（定其分割方法），自屬適法而無不當，
    被告亦無從挾其個人意志，阻止原告分割共有物之本件訴求
    。
  ㈢第按共有物之分割，依共有人協議之方法行之。分割之方法
    不能協議決定，或於協議決定後因消滅時效完成經共有人拒
    絕履行者，法院得因任何共有人之請求，命為下列之分配：
    ⒈以原物分配於各共有人。但各共有人均受原物之分配顯有
    困難者，得將原物分配於部分共有人。⒉原物分配顯有困難
    時，得變賣共有物，以價金分配於各共有人；或以原物之一
    部分分配於各共有人，他部分變賣，以價金分配於各共有人
    。民法第824條第1項、第2項規定甚明。因裁判分割共有物
    訴訟，為形式之形成訴訟，其事件本質為非訟事件，故法院
    定共有物之分割方法，應斟酌當事人之聲明、共有物之性質
    、經濟效用及全體共有人之利益等公平決之，不受當事人聲
    明之拘束。第按分割共有物，以消滅共有關係為目的；共有
    物分割之方法，須先就原物分配，於原物分配有困難時，則
    予變賣，以價金分配於各共有人（最高法院51年台上字第27
    1號、69年台上字第1831號判例意旨參照）；且分割共有物
    既係以消滅共有關係為目的，則法院於裁判分割共有土地時
    ，除因該土地內部分土地之使用目的不能分割（如共同使用
    之道路）或共有人明示仍願維持共有關係等情形外，應將土
    地分配與各共有人單獨所有，「不得」創設新的共有關係（
    最高法院88年度台上字第1801號判決意旨參照），是法院裁
    判分割共有物，應符合澈底消滅共有關係兼求公平合理之旨
    （最高法院82年度台上字第512號判決意旨參照）；再者，
    法院裁量共有物分割之方法，應具體斟酌公平（均衡）原則
    、各共有人之利害關係、共有物之性質及價格、分割後之利
    用價值、經濟效用、經濟原則及使用現狀、各共有人之意願
    等相關因素（最高法院57年台上字第2117號判例意旨參照；
    最高法院91年度台上字第915號、91年度台上字第805號、88
    年度台上字第2199號、85年度台上字第338號、88年度台上
    字第600號判決意旨參照），以為分割方案之妥適決定。經
    查：
  ⒈系爭土地、建物雖無不能分割之法令限制，亦無因物之使用
    目的而不能分割之情形，然其分割仍應受公寓大廈管理條例
    第4條第2項規定之拘束，此業經本院職權函請基隆市安樂地
    政事務所查覆在卷，有基隆市地政事務所111年6月23日基地
    所登字第1110102950號函存卷為憑，是可知系爭建物依法不
    得與系爭土地分離而為移轉。基上說明，系爭土地、建物，
    首即不能因本件分割而異其所有權。
  ⒉其次，原告求為變價分割，顯見原告並無取得「原物」之需
    求，而被告則未提出任何分割方案。本院考量系爭建物乃僅
    有單一出入門戶之3樓房屋，其樓層面積亦僅77.81㎡，此觀
    系爭建物之登記第一類謄本、土地建物查詢資料即明，是倘
    依共有人應有部分之比例而為原物分割，各共有人僅能分得
    「結構遭破壞、可能全無出入門戶、樓層面積各僅止0.26㎡
    （蔡慶勇）、25.68㎡（藍昭文）、51.87㎡（李興文）」之不
    完整建物，影響所及，不僅有害於系爭建物之整體價值，系
    爭建物亦難再為通常之使用，換言之，若予原物分割，分割
    後之建物勢將嚴重欠缺經濟上之利用價值，而堪認本件原物
    分割顯有困難。
  ⒊承前，系爭土地、建物不能因本件分割致異其所有（詳如前
    揭⒈所述），而本件「原物分割」亦不可行（詳如前揭⒉所述
    ），是倘捨「原物分割」而改採「變價分割」之方式，考量
    被告倘有取得「原物」之需求，則於第三人出價未逾被告能
    力範圍之情形下，被告仍可行使優先承買之法律上權利，藉
    此繼續保有本件分割標的之所有權，而共有人或第三人於系
    爭不動產變價過程所為之良性公平競價，亦可增益本件分割
    標的變現之價值，從而提高各共有人所可能獲配之金額，是
    於考量共有物性質、型態、用途、經濟效用以及全體共有人
    利益之情形下，系爭土地、建物一併變價分割之結果，應能
    兼顧全體共有人之利益，併期周全系爭土地、建物完整使用
    之整體社會經濟效益，基此，本院認系爭土地、建物應一併
    變賣分割，其所得價金再按附表所示比例，均分予各該共有
    人。爰採變價分割之方式，判決如主文第一項之所示。
六、分割共有物之訴，乃固有必要共同訴訟，兩造本可互換地位
    ，是原告起訴請求雖屬於法有據，然被告之應訴，實亦係固
    有必要共同訴訟之性質所使然，職故，被告所為之抗辯，自
    屬其伸張、防衛權利之所必要；況且，原告既因兩造苦無分
    割共識，方起訴請求本院裁判分割，是自客觀以言，兩造顯
    因本件訴訟而互蒙其利，為求公允，爰以兩造就系爭不動產
    應有部分之比例，酌定本件訴訟費用之分擔如主文第二項之
    所示。
七、本件事證已臻明確，兩造其餘攻擊防禦方法及所提證據，於
    判決結果不生影響，爰不予逐一論述。
中　　華　　民　　國　　111 　年　　7 　　月　　20　　日
                  民事庭法  官   王慧惠
以上正本係照原本作成。　　　　　　　　　  
對於本件判決如有不服，應於收受送達後20日內向本院提出上訴
書狀，敘述上訴之理由，上訴於臺灣高等法院，並按他造當事人
之人數附具繕本。如委任律師提起上訴者，應一併繳納上訴審裁
判費。　　　　　　　　　
中　　華　　民　　國　　111 　年　　7 　　月　　20　　日
                        書記官   姚安儒
附表：兩造就系爭土地、建物應有部分之比例      編號   稱  謂 姓    名 應有部分 備   註   ①   原  告    蔡慶勇 300分之1 兩造共有系爭土地應有部分1200分之300；共有系爭建物全部   ②   被  告    藍昭文 300分之99 同      上   ③   被  告    李興文 3分之2 同      上